ACORDAO-COMPLETO-2352775

ACÓRDÃO 8699/2019 ATA 33/2019 - SEGUNDA CÂMARA

VISTOS, relatados e discutidos estes autos que cuidam de pensões civis instituídas por ex-servidores do Departamento de Polícia Federal;
ACORDAM os Ministros do Tribunal de Contas da União, reunidos em Sessão da Segunda Câmara, diante das razões expostas pelo Relator e com fundamento no art. 71, inciso III, da Constituição Federal, combinado com os arts. 1º, inciso V, 39, inciso II, da Lei 8.443, de 16/7/1992, e com os arts. 259, inciso II, 260, §§ 1º e 5º, e 262, caput, do Regimento Interno do TCU, em:
9.1. considerar legal a pensão civil instituída por Jonathas Baptista do Nascimento em benefício de Danielle Nascimento dos Santos, determinando-se registro ao respectivo ato, identificado no Sistema de Apreciação e Registro de Atos e Admissão e Concessões (Sisac) pelo nº 10327002-05-2006-000002-1;
9.2. considerar prejudicada, por perda de objeto, a análise do ato de pessoal registrado no Sisac sob o número 10327002-05-2005-000019-3, referente à pensão civil instituída por Walter Henrice em favor de Amália Catharina da Silva, tendo em vista o atingimento da maioridade por essa interessada e a consequente cessação dos pagamentos relativos a este benefício pensional;
9.3. considerar ilegal a pensão civil instituída por Nylton Xavier da Rocha em prol de Alex Araújo Rocha, negando-se registro, por conseguinte, ao respectivo ato, lançado no Sisac sob o nº 10327002-05-2001-000107-5, eis que constatada ilicitude consubstanciada na concessão de benefício à pessoa designada economicamente ativa;
9.4. dispensar o ressarcimento das quantias indevidamente recebidas de boa-fé pelo Sr. Alex Araújo Rocha, consoante disposto no Enunciado 106 da Súmula de Jurisprudência do TCU;
9.5. determinar ao Departamento de Polícia Federal que:
9.5.1. no prazo 15 (quinze) dias contado a partir da ciência desta deliberação, faça cessar os pagamentos relativos ao ato ora apreciado pela ilegalidade, sujeitando-se a autoridade administrativa omissa à responsabilidade solidária, nos termos do art. 262, caput, do Regimento Interno do TCU, sem prejuízo à possibilidade de vir a ser emitido um novo ato contemplando a Sra. Sônia dos Santos Rocha, viúva do Sr. Nylton Xavier da Rocha, como pensionista desse ex-servidor;
9.5.2. comunique ao interessado Alex Araújo Rocha o teor desta decisão, alertando-o de que o efeito suspensivo proveniente da interposição de eventuais recursos não o eximirá da obrigação de devolver os valores percebidos indevidamente após a notificação do presente acórdão, caso os recursos não sejam providos;
9.5.3. no prazo de 30 (trinta) dias, contados da ciência desta deliberação, envie a este Tribunal documentos comprobatórios de que o Sr. Alex Araújo Rocha tomou ciência deste decisum.

Pensões civis instituídas por ex-servidores do Departamento de Polícia Federal.

Segunda Câmara

Departamento de Polícia Federal.

3. Interessados: Alex Araújo Rocha (CPF XXX.368.067-XX), Amália Catharina da Silva (CPF XXX.559.467-XX), Danielle Nascimento dos Santos (CPF XXX.728.637-XX) e Sônia dos Santos Rocha (CPF XXX.746.107-XX).

13.1. Ministros presentes: Ana Arraes (Presidente), Augusto Nardes e Aroldo Cedraz (Relator).
13.2. Ministro-Substituto convocado: Weder de Oliveira.
13.3. Ministro-Substituto presente: André Luís de Carvalho.

AROLDO CEDRAZ

Com alguns ajustes de forma e fundamentado no inciso I do § 3º do art. 1º da Lei 8.443, de 16/7/1992, adoto como Relatório a instrução elaborada no âmbito da Secretaria de Fiscalização de Pessoal (Sefip) e autuada como peça 49, a qual contou com a anuência do corpo diretivo da referida unidade técnica (peça 50) e com a concordância do Ministério Público/TCU, representado nestes autos pelo Procurador Sergio Ricardo Costa Caribé (peça 51) :
“INTRODUÇÃO
1. Trata-se de atos de concessão de pensão civil instituídos por JONATHAS BAPTISTA DO NASCIMENTO (CPF XXX.611.187-XX) , NYLTON XAVIER DA ROCHA (CPF XXX.368.067-XX) e WALTER HENRICE (CPF XXX.058.167-XX) , ex-servidores do Departamento de Polícia Federal.
2. Os atos foram submetidos, para fim de registro, à apreciação do Tribunal de Contas da União (TCU) , de acordo com o art. 71, inciso III, da Constituição Federal. O cadastramento e a disponibilização ao TCU ocorreram por intermédio do Sistema de Apreciação e Registro de Atos de Admissão e Concessões, na forma dos arts. 2º, caput e incisos I a VI, e 4º, caput, da Instrução Normativa - TCU 78/2018.
3. Ao benefício pensional instituído pelo Sr. Jonathas Baptista do Nascimento habilitou-se Danielle Nascimento dos Santos (na condição de beneficiário instituído, por decisão judicial) .
4. Ao benefício pensional instituído pelo Sr. Nylton Xavier da Rocha habilitaram-se Alex Araújo Rocha (na condição de neto órfão) e Sônia dos Santos Rocha (na condição de viúva) .
5. Ao benefício pensional instituído pelo Sr. Walter Henrice habilitou-se Amália Catharina da Silva (na condição de neta órfã) . No entanto, constatou-se que o benefício foi excluído em 23/9/2013, devido ao fato de a beneficiária ter atingido a maioridade.
HISTÓRICO
6. No que diz respeito ao ato de pensão civil instituído por Jonathas Baptista do Nascimento, a decisão judicial que garantiu a concessão está anexada às peças 32, p. 37-41, e 35, p. 23-25.
7. Os documentos relacionados à concessão em favor de Alex Araújo Rocha estão anexados às peças 6, p. 9-16, 7 e 14. Após análise dos documentos e das informações constantes de sistemas informatizados disponíveis, constatou-se que o beneficiário, a despeito de ser cadastrado como pessoa designada e inválida com dependência econômica, é economicamente ativo.
8. Destarte, por não haver manifestação do interessado acerca do assunto, esta Unidade Técnica encaminhou ao beneficiário o expediente anexado à peça 39, com vistas a apresentar esclarecimentos, se assim o desejasse, quanto à seguinte inconsistência:
Pensionista na condição de pessoa designada, com fundamento no art. 217, inciso II, alínea ‘d’, da Lei 8.112/1990, sem comprovação da dependência econômica em relação ao (à) instituidor (a) do benefício, enquanto vivo (a) , e da invalidez, que, segundo a Súmula 271/2012 do TCU, deve ser preexistente ao óbito do (a) instituidor (a) e permanente. Cabe ressaltar que há registro de que o beneficiário é economicamente ativo, exercendo atividades remuneradas desde 2006.
9. A resposta do interessado está anexada à peça 41.
EXAME TÉCNICO
Análise do ato de concessão de pensão civil instituído por Jonathas Baptista do Nascimento (CPF XXX.611.187-XX) 
10. Conforme já exposto, ao benefício pensional instituído pelo Sr. Jonathas Baptista do Nascimento habilitou-se Danielle Nascimento dos Santos (na condição de beneficiário instituído, por decisão judicial) .
11. Cabe ressaltar que o ato em análise foi lançado no Sisac após decisão judicial. Inicialmente, o ato de concessão de pensão civil foi julgado ilegal no âmbito do TC Processo 004.253/1997-3. 
12. As decisões judiciais que concederam a pensão civil estão anexadas às peças 32, p. 37-41, e 35, p. 23-25.
13. Destarte, devido ao fato de que a concessão é baseada em decisão judicial com trânsito em julgado, esta Unidade Técnica propõe a legalidade do ato, com o consequente registro.
Análise do ato de concessão de pensão civil instituído por Nylton Xavier da Rocha (CPF XXX.368.067-XX) 
14. Ao benefício pensional instituído pelo Sr. Nylton Xavier da Rocha habilitaram-se Alex Araújo Rocha (na condição de neto órfão) e Sônia dos Santos Rocha (na condição de viúva) .
15. Conforme informações constantes do processo, esta Unidade Técnica verificou que o interessado estava sob tutela do instituidor (peça 7, p. 12) . Além disso, o beneficiário é portador de cardiopatia grave (peça 41, p. 13) e ambos os genitores são falecidos (peça 41, p. 15 e 16) .
16. No entanto, como já exposto, esta Unidade Técnica constatou que o interessado Alex Araújo Rocha, apesar de ser considerado incapaz, é economicamente ativo.
17. De acordo com dados constantes dos sistemas informatizados disponíveis, o beneficiário foi empregado das empresas UTI do Brasil Ltda.-Rio de Janeiro (CNPJ 02.735.565/009-08) , Technip Offshore (CNPJ 30.509.814/0001-17) , Harsco Metals Ltda. (CNPJ 32.592.073/0001-06) e, atualmente, Maca Mineração e Construção Civil Ltda. (CNPJ 21.391.939/0001-02) .
18. Sobre o assunto, o interessado não se manifestou no documento anexado à peça 41. No referido documento, o beneficiário limita-se a comprovar a invalidez e a demonstrar que esteve sob a guarda do instituidor.
19. Destarte, considerando que o interessado exerce atividade remunerada há vários anos, esta Unidade Técnica propõe que o ato seja considerado ilegal, com negativa de registro.
Análise do ato de concessão de pensão civil instituído por Walter Henrice (CPF XXX.058.167-XX) .
20. O ato ora em análise foi lançado no Sisac para tratar da habilitação tardia de Amália Catharina da Silva (CPF XXX.559.467-XX) , como neta órfã.
21. Conforme peça 42, demonstra-se que o ato não produz mais efeitos financeiros. Trata-se de situação que implica a cessação de efeitos financeiros. 
22. Havendo cessado os efeitos financeiros, cabe a aplicação do art. 260, § 5º, do Regimento Interno do TCU. Segundo esse dispositivo, deverá ser considerado prejudicado, por perda de objeto, o exame dos atos de pessoal cujos efeitos financeiros tenham cessado antes de sua apreciação.
CONCLUSÃO
23. Destarte, esta Unidade Técnica propõe que:
a) o ato de concessão de pensão civil instituído por Jonathas Baptista do Nascimento deve ser considerado legal e registrado;
b) o ato de concessão de pensão civil instituído por Nylton Xavier da Rocha deve ser considerado ilegal, com negativa de registro, em virtude de o interessado ser economicamente ativo;
c) a análise do ato de alteração de pensão civil instituído por Walter Henrice encontra-se prejudicada, por perda de objeto, devido à maioridade da beneficiária Amália Catharina da Silva.
PROPOSTA DE ENCAMINHAMENTO
24. Ante o exposto, propõe-se, nos termos dos arts. 71, inciso III, da Constituição Federal, 1º, inciso V, e 39, inciso II, da Lei 8.443/1992 e 260, § 1º, do Regimento Interno do Tribunal de Contas da União (TCU) :
a) considerar legal e registrar o ato de concessão de pensão civil instituído por Jonathas Baptista do Nascimento (CPF XXX.611.187-XX) ;
b) considerar prejudicada, por perda de objeto, a análise do ato de concessão de pensão civil instituído por Walter Henrice (CPF XXX.058.167-XX) ;
c) considerar ilegal e recusar registro ao ato de concessão de pensão civil instituído por Nylton Xavier da Rocha (CPF XXX.368.067-XX) ; 
d) dispensar a devolução dos valores indevidamente recebidos até a data do acórdão que vier a ser proferido, com base no Enunciado 106 da Súmula da Jurisprudência do TCU;
e) esclarecer ao beneficiário que, no caso de não provimento de recurso eventualmente interposto junto ao TCU, deverão ser repostos os valores recebidos após a ciência do acórdão;
f) determinar ao Departamento de Polícia Federal, com base no art. 45 da Lei 8.443/1992, que:
f.1) faça cessar os pagamentos decorrentes do ato impugnado, comunicando ao TCU, no prazo de quinze dias, as providências adotadas, nos termos dos art. 262, caput, do Regimento Interno do TCU;
f.2) informe ao interessado o teor do acórdão que vier a ser prolatado, encaminhando ao TCU, no prazo de trinta dias, comprovante da data de ciência pelo interessado.”
	É o Relatório.

Aldo Pereira de Faro Júnior (OAB/RJ 105.785), Fhelipe Rangel de Carvalho (OAB/RJ 193.674-E), Leonardo de Carvalho Barboza (OAB/RJ 116.636), Lívia Silva de Jesus (OAB/RJ 185.314-E), Nelson Mendes da Silva (OAB/RJ 158.076) e Thiago Franca Costa (OAB/RJ 183.896-E), representando Danielle Nascimento dos Santos (procurações e substabelecimento às peças 10, 19 e 37).

Procurador Sergio Ricardo Costa Caribé.

PENSÕES CIVIS RELATIVAS A TRÊS EX-SERVIDORES DO DEPARTAMENTO DE POLÍCIA FEDERAL. NETA DESIGNADA BENEFICIÁRIA COM BASE EM DECISÃO JUDICIAL. LEGALIDADE DO ATO ANTE AS CIRCUNSTÂNCIAS DO CASO CONCRETO. CONCESSÃO DE BENEFÍCIO A PESSOA DESIGNADA ECONOMICAMENTE ATIVA. ILEGALIDADE. ATINGIMENTO DA MAIORIDADE POR PARTE DA BENEFICIÁRIA E CONSEQUENTE CESSAÇÃO DOS PAGAMENTOS RELATIVOS A ESTE BENEFÍCIO PENSIONAL. ANÁLISE PREJUDICADA POR PERDA DE OBJETO.

PENSÃO CIVIL (PCIV)

Secretaria de Fiscalização de Pessoal (Sefip).

Conforme se extrai do Relatório precedente, trata-se de pensões civis instituídas por ex-servidores do Departamento de Polícia Federal e submetidas, para fins de registro, à apreciação deste Tribunal de Contas da União (TCU) , de acordo com o art. 71, inciso III, da Constituição Federal.
2.	Quanto ao mérito, adoto como razões de decidir o exame empreendido pela unidade técnica encarregada de instruir o presente feito, Secretaria de Fiscalização de Pessoal (Sefip) , que cuidou de abordar os principais aspectos da matéria em análise.
3.	Com efeito, mostra-se ilegal a concessão de pensão civil a Alex Araújo Rocha na condição de neto órfão, eis que segundo informações obtidas pela unidade instrutiva mediante consulta a sistemas informatizados à disposição da Secretaria deste Tribunal, referido beneficiário é economicamente ativo, o que constitui fato impeditivo à obtenção do benefício previsto no então vigente art. 217, inciso II, alínea “d”, da Lei 8.112, de 11/12/1990, ainda que tenha restado comprovado nos autos que esse interessado, à época do falecimento do instituidor da pensão – Sr. Nylton Xavier da Rocha –, era órfão, portador de cardiopatia grave e estava sob tutela desse ex-servidor público (peça 7, p. 12; e peça 41, p. 13, 15 e 16) .
4.	Nessas circunstâncias, resta negar registro ao ato lançado no Sistema de Apreciação e Registro de Atos de Admissão e Concessões (Sisac) sob o número 10327002-05-2001-000107-5, cabendo frisar, por outro lado, que nenhuma ressalva foi feita nos pareceres precedentes acerca da pensão civil deixada por Nylton Xavier da Rocha em favor de sua viúva, Sra. Sônia dos Santos Rocha, cujo benefício poderá ser mantido, bastando que o órgão de origem emita novo ato concessório escoimado da irregularidade ora apontada, irregularidade esta restrita ao beneficiário Alex Araújo Rocha.
5.	No que concerne à pensão instituída por Walter Henrice em favor de Amália Catharina da Silva (CPF 054.559.467-73) , na condição de neta órfã, verificou a Sefip que o ato não produz mais efeitos financeiros, uma vez que essa beneficiária atingiu a maioridade em 23/9/2013 (peça 42) .
6.	Em função disso, nos termos do art. 260, § 5º, do Regimento Interno do TCU, o exame do ato relativo a essa concessão, registrado no Sisac sob o número 10327002-05-2005-000019-3, há que ser considerado prejudicado, por perda de objeto.
7.	Com relação à pensão civil instituída por Jonathas Baptista do Nascimento em favor de Danielle Nascimento dos Santos, neta do ex-servidor e indicada como beneficiária pensional com base em decisão judicial, permito-me tecer alguns comentários adicionais.
8.	Cabe consignar, inicialmente, que a existência de determinação judicial assegurando a manutenção de determinado benefício pensional não impede o TCU de apreciar a concessão desse benefício, podendo este Tribunal, inclusive, declará-la ilegal, caso assim a considere, e negar registro ao respetivo ato, ficando apenas impedido, a depender do teor do comando judicial, de exigir do órgão ou entidade de origem a sustação dos pagamentos irregulares.
9.	Nesse sentido segue pacificamente a jurisprudência desta Corte, podendo ser citados como exemplo os Acórdãos 963/2006, 962/2006, 961/2006 e 1.857/2003 de Plenário, 8.500/2019, 6.619/2019, 5.846/2018 e 3.215/2017 de 1ª Câmara e 2.179/2015, 3.016/2013, 3.152/2012 e 3.882/2011 de 2ª Câmara.
10.	Não seria, portanto, a impetração do Mandado de Segurança 2003.51.01.009648-6 perante a 28ª Vara Federal do Rio de Janeiro causa suficiente para que a pensão civil objeto do ato de concessão nº 10327002-05-2006-000002-1, instituída em benefício de Danielle Nascimento dos Santos, seja considerada legal pelo TCU, mostrando-se necessário para isso que seja demonstrada a relação de dependência econômica dessa interessada em relação ao Sr. Jonathas Baptista do Nascimento, instituidor da pensão em tela.
11.	Entendo, por outro lado, que essa demonstração foi feita – e reconhecida mediante decisão transitada em julgado – nos autos daquele Mandado de Segurança 2003.51.01.009648-6, de cujas decisões se extraem os seguintes excertos:
Sentença prolatada pelo Juiz da 28ª Vara Federal do Rio de Janeiro
“Inicialmente, insta salientar que diante da leitura e análise da documentação carreada aos autos encontra-se irrefutável o quadro de invalidez apresentado pela impetrante, restando, portanto, para a concessão do pretendido enquadramento, a comprovação de sua dependência econômica em relação ao seu falecido progenitor.
Registre-se, outrossim, que a impetrante fora designada pelo falecido servidor como sua única beneficiária, conforme consta dos documentos de fls. 26 e 159.
Com efeito, do conjunto probatório apresentado, evidencia-se a dependência econômica da impetrante em face do Sr. Jonathas Batista do Nascimento, seu progenitor, falecido em outubro de 1992. Tal assertiva encontra respaldo nos depoimentos colhidos por ocasião da justificação promovida pela impetrante (fls. 48/49) , que diversamente do asseverado pelo Tribunal de Contas da União, não comprova unicamente a invalidez da autora, mas também a situação de dependência econômica que vivia.
De certo que a dependência econômica exigida pela lei não precisa ser exclusiva, bastando que seja de tal modo que possa comprometer, de forma incisiva, a manutenção da vida do dependente, sendo por obviedade incluída neste rol a dependência que se traduz na compra de medicamentos e materiais essenciais à manutenção da vida do dependente.
Não se pode limitar a comprovação da dependência econômica da impetrante a questões alimentares e escolares se, para usufruir de tais situações, ela necessita de forma vital, de medicamentos e aparelhos que eram, em razão do seu alto custo e especificidade, comprovadamente custeados pelo progenitor da impetrante.
Acresça-se que, atualmente, um dos genitores da impetrante encontra-se desempregado e, mesmo que assim não fosse, é de notório saber que os valores auferidos por uma professora universitária da rede privada de ensino e por um técnico administrativo não conseguiriam fazer frente aos custos indispensáveis à mantença da vida da impetrante, ressaltando-se que não se está falando em uma melhoria da qualidade de vida, mas sim de uma situação de vida ou morte.
Nesse contexto, preenchidos os requisitos necessários à habilitação da impetrante, impõe-se a procedência do pedido.
Isto posto, julgo procedente o pedido, CONCEDENDO A SEGURANÇA, para determinar que a autoridade impetrada proceda à habilitação da impetrante ao pensionamento por morte do servidor Jonathas Baptista do Nascimento, nos termos do documento de fls. 167/168.” (peça 32, p. 40-41) 
Acórdão proferido em sede de apelação no âmbito da 8ª Turma do Tribunal Regional Federal da 2ª Região
“MANDADO DE SEGURANÇA – CONSTITUCIONAL E ADMINISTRATIVO – PENSÃO POR MORTE – NETA INVÁLIDA DESIGNADA – ART. 217, II, ‘D’, DA LEI 8.112/90 – DEPENDÊNCIA ECONÔMICA COMPROVADA – DECISÃO DO TRIBUNAL DE CONTAS DA UNIÃO – APRECIAÇÃO PELO PODER JUDICIÁRIO – POSSIBILIDADE.
I – Da análise das provas trazidas aos autos, restou inequivocamente comprovada, tanto a invalidez da Impetrante, portadora de Osteogênese Imperfeita, quanto o vínculo de dependência econômica da neta em relação ao falecido servidor, que, além de tê-la designado como única dependente, efetivamente a custeou até o final de sua vida, como se verifica da prova documental e testemunhal produzida nos autos da justificação judicial proposta na Justiça Federal, em 1993;
II – O direito da Impetrante tem amparo no art. 217, II, ‘d’, da Lei 8.112/90;
III – Não precisa ser exclusiva a dependência econômica de que trata a Lei 8.112/90, mas o suficiente para que interferência no vínculo possa comprometer e manutenção vital do dependente. E, neste aspecto, se afigura indispensável os proventos da pensão para fazer frente aos gastos com remédios e tratamentos específicos a que se submete a Impetrante, especialmente em face da limitada renda familiar de seus genitores;
IV – Não procede a alegação de que as decisões do Tribunal de Contas da União, no que se refere à legalidade da concessão de pensões, são preclusivas e insuscetíveis de análise pelo Poder Judiciário. Além da hipótese estar expressamente excetuada pelo disposto no inciso III do art. 71 da atual Carta Federal, O inciso XXXV do seu art. 5º preconiza que ‘a lei não excluirá da apreciação do Poder Judiciário lesão ou ameaça a direito’;
V – Recurso e remessa desprovidos” (peça 35, 23-25) 
12.	Compartilho, particularmente, da linha argumentativa prevalecente no bojo do aludido Mandado de Segurança 2003.51.01.009648-6 no sentido de que a dependência econômica do beneficiário de pensão civil não deve ser analisada somente à luz de necessidades básicas ordinárias, tais como alimentação e estudos, quando a vida do interessado depende de medicamentos e aparelhos que, em razão de seu alto custo e especificidade, só poderiam ser custeados pelo instituidor da pensão.
13.	Por essa razão, acolho a proposição da Sefip de se considerar legal a pensão civil concedida à Sra. Danielle Nascimento dos Santos, tendo como instituidor o Sr. Jonathas Baptista do Nascimento, e determinar o registro do respectivo ato, lançado no Sisac sob o número 10327002-05-2006-000002-1.
	Ante o exposto, acolho os pareceres precedentes e VOTO por que o Tribunal adote a deliberação que ora submeto à apreciação deste Colegiado.
TCU, Sala das Sessões Ministro Luciano Brandão Alves de Souza, em 17 de setembro de 2019.
AROLDO CEDRAZ 
Relator